最高法院民事判決　　　　　　　　　　　　　　　　八十八年度台上字第七五八號
　　上　訴　人　Ｍ ○ ○
　　被 上訴 人　丑 ○ ○
　　　　　　　　癸 ○ ○
　　　　　　　　辛 ○ ○
　　　　　　　　子 ○ ○
　　　　　　　　卯 ○ ○
　　　　　　　　寅 ○ ○
　　　　　　　　壬 ○ ○
　　共　　　同
　　訴訟代理人　王峻儀律師
　　被 上訴 人　乙 ○ ○
　　　　　　　　申 ○ ○
　　　　　　　　戊○○○
　　　　　　　　ｉ ○ ○
　　　　　　　　Ｂ ○ ○
　　　　　　　　丙 ○ ○
　　　　　　　　Ｏ ○ ○
　　　　　　　　黃○○○
　　　　　　　　玄 ○ ○
　　　　　　　　ｋ○○○
　　　　　　　　Ｕ ○ ○
　　　　　　　　午 ○ ○
　　　　　　　　Ｔ ○ ○
　　　　　　　　天 ○ ○
　　　　　　　　Ｄ ○ ○
　　　　　　　　ｇ ○ ○
　　　　　　　　辰 ○ ○
　　　　　　　　Ｎ　　○
　　　　　　　　Ｑ ○ ○
　　　　　　　　Ｒ　　○
　　　　　　　　ｊ ○ ○
　　　　　　　　庚 ○ ○
　　　　　　　　Ｚ　　○
　　　　　　　　Ｅ○○○
　　　　　　　　戌 ○ ○
　　　　　　　　Ｘ ○ ○
　　　　　　　　地 ○ ○
　　　　　　　　ｆ ○ ○
　　　　　　　　亥 ○ ○
　　　　　　　　ｅ ○ ○
　　　　　　　　ｄ ○ ○
　　　　　　　　ｃ ○ ○
　　　　　　　　Ｃ ○ ○
　　　　　　　　酉 ○ ○
　　　　　　　　宙 ○ ○
　　　　　　　　宇 ○ ○
　　　　　　　　未 ○ ○
　　　　　　　　Ｆ ○ ○
　　　　　　　　ｈ ○ ○
　　　　　　　　Ｙ ○ ○
　　　　　　　　己○○○
　　　　　　　　Ａ ○ ○
　　　　　　　　Ｖ ○ ○
　　　　　　　　Ｓ ○ ○
　　　　　　　　Ｐ ○ ○
　　　　　　　　巳○○○
　　　　　　　　Ｌ ○ ○
　　　　　　　　Ｉ ○ ○高.
　　　　　　　　Ｋ ○ ○同.
　　　　　　　　Ｇ ○ ○同.
　　　　　　　　Ｊ ○ ○同.
　　　　　　　　ａ ○ ○同.
　　　　　　　　ｂ ○ ○同.
　　　　　　　　龐高採蘭同右.
　　　　　　　　Ｈ ○ ○同.
　　　　　　　　Ｗ ○ ○
　　　　　　　　丁 ○ ○
　　　　　　　　甲　　○
右當事人間請求分割共有物事件，上訴人對於中華民國八十六年十二月一日台灣高等
法院台南分院第二審更審判決（八十五年度上更(一)字第二八號），提起上訴，本院判
決如左：
    主  文
原判決關於分割方法及該訴訟費用部分廢棄，發回台灣高等法院台南分院。
其他上訴駁回。
第三審訴訟費用關於駁回其他上訴部分，由上訴人負擔。
    理  由
本件上訴人主張：坐落嘉義縣梅山鄉○○段六七地號建地面積○‧二四○六公頃、同
段六九地號建地面積○‧一○二三公頃、同段九一地號建地面積○‧○○九○公頃為
兩造所共有，並無因使用目的有不能分割之情形，兩造亦無不分割之特約，惟無法協
議分割等情，求為裁判分割之判決（上訴人另請求被上訴人Ｋ○○、ａ○○、ｂ○○
、龐高採蘭、Ｊ○○、Ｉ○○、Ｈ○○、Ｇ○○就其被繼承人高登武所遺系爭土地應
有部分辦理繼承登記部分，經原審判決上訴人勝訴，上訴人對此部分原判決提起第三
審上訴，因不合法，由本院另以裁定駁回之）。
被上訴人則以：系爭土地應按使用現狀分割等語，資為抗辯。
原審以：系爭六七地號土地係兩造共有，六九、九一地號土地則為除被上訴人ｋ○○
○以外之兩造所共有，各共有人應有部分如原判決附表所載，有土地登記簿謄本可稽
。兩造就系爭土地未訂有不分割之特約，依其使用目的，亦非不能分割，兩造復未能
協議分割，上訴人請求裁判分割，自為正當。按共有人以成立一共有關係之意思而共
有數筆土地時，法院固不妨予以合併分割，惟此係指該數筆土地之共有人仍完全相同
之情形而言，如土地於分割為數筆後，共有人僅移轉其中一筆土地之應有部分予他人
，致該數筆土地之共有人不完全相同，即無法予以合併分割。系爭三筆土地均係由同
筆土地所分割出，惟被上訴人ｋ○○○僅就六七地號土地有共有權，於六九、九一地
號土地並無應有部分，則六七地號土地自不能與六九、九一地號土地合併分割。系爭
三筆土地因遭同段六八地號計劃道路地間隔，互不相連，土地中間除有東西向既成道
路連接梅山鄉○○路，及少部分空地外，其餘土地均由被上訴人之房屋占用，有勘驗
筆錄、現場略圖及嘉義縣竹崎地政事務所複丈成果圖可憑。如將各筆土地單獨分割，
或將六九、九一地號土地合併分割，六七地號土地單獨分割，則被上訴人在系爭土地
上所建房屋，勢將全部拆除，且大多數共有人分得之土地分散於兩處或三處，均為無
法建築房屋之畸零地，對於各共有人之利益及社會經濟有重大不利之影響。兩造均未
能提出以原物分割之分割方案，審酌系爭土地使用現狀，認以變價分割由各共有人依
原應有部分比例分配其價金，對於各共有人所致之損害較小，而其土地利用價值及對
社會經濟之發展則相對較高，自屬妥適。爰將第一審關於分割方法部分之判決廢棄改
判，並駁回上訴人請求ｋ○○○就六九、九一地號土地分割之訴。
廢棄發回部分：
按共有物分割之方法，須先就原物分配，於原物分配有困難時，則予變賣，以價金分
配於各共有人。而就原物分配時，如發見共有人中有不能按其應有部分受分配者，亦
得以金錢補償之，並非定出於變賣之一途。系爭六九、九一地號土地二筆，尚非不能
合併分割，其面積合計多達○‧一一一三公頃；六七地號土地面積亦有○‧二四○六
公頃，法院似非不能定一適當之方法，以原物分配於各共有人。原審將系爭土地予以
變賣，則共有人在系爭地上建築居住之房屋，勢非拆遷不可，其分割方法難認妥適。
上訴論旨，指摘此部分原判決為不當，求予廢棄，非無理由。
駁回其他上訴部分：
被上訴人ｋ○○○並非系爭六九、九一地號土地之共有人，上訴人對其請求分割該二
筆土地，自屬不能准許。原審就此部分為上訴人敗訴之判決，經核於法洵無違誤。上
訴論旨，指摘此部分原判決為不當，求予廢棄，非有理由。
據上論結，本件上訴一部為有理由，一部為無理由。依民事訴訟法第四百七十七條第
一項、第四百七十八條第一項、第四百八十一條、第四百四十九條第一項、第七十八
條，判決如主文。
中      華      民      國    八十八    年      四      月     十五     日
                              最高法院民事第四庭
                                  審判長法官  林  奇  福
                                        法官  許  朝  雄
                                        法官  陳  國  禎
                                        法官  李  彥  文
                                        法官  陳  重  瑜
      右正本證明與原本無異
                                              書  記  官
中      華      民      國    八十八    年      四      月    二十八    日
